臺灣臺南地方法院民事判決
111年度重家繼訴字第2號
原      告  陳伯欣  住○○市○○路0段000號6樓
訴訟代理人  李永裕律師
複  代理人  江俊傑律師
被      告  邱文月
訴訟代理人  蔡瑜真律師
被      告  陳建佑

共      同
訴訟代理人  戴勝利律師
            林仲豪律師
            吳佳龍律師
上列當事人間請求確認遺囑無效事件，本院於民國111年5月23日
言詞辯論終結，判決如下：
    主      文
一、確認兩造之被繼承人丁○○於民國109年3月31日所立之代筆遺
    囑無效。
二、訴訟費用由被告負擔。
    事實及理由
一、原告主張：
（一）本件被繼承人丁○○之繼承人有其配偶即被告甲○○、養子即
      原告乙○○及親生子即被告丙○○共3人，原告原為被繼承人
      丁○○弟弟陳○○之子。被繼承人丁○○因罹患癌症，於民國10
      9年4月14日病逝，原告於被繼承人丁○○過世後，忽然於10
      9年5月4日接獲律師事務所來函表示被繼承人丁○○於109年
      3月31日完成代筆遺囑（下稱系爭代筆遺囑），原告百思
      不得其解，因被繼承人丁○○自109年3月起即因罹患多項重
      大疾病且病入膏肓、全身虛弱，致其精神意識陷於混亂，
      有昏沉嗜睡、答非所問之情形，且病情持續惡化，迄至10
      9年4月間其精神意識狀態更加混亂，不僅會胡言亂語，甚
      至無法辨識家人，經診斷係罹患急性發作的意識障礙、知
      覺異常、大腦認知功能失調之譫妄症，足見被繼承人丁○○
      於109年3月31日立系爭代筆遺囑當時已處於精神障礙、精
      神錯亂中，在不能辨識其意思表示效果之情況下所為之意
      思表示，依民法第75條後段規定，應屬無效。
（二）另觀諸被繼承人丁○○於109年3月22、26日及31日均有簽名
      之遺囑，其中如原證5、6所示109年3月22、26日遺囑之形
      式真正殊屬可疑，蓋被繼承人丁○○當時已病入膏肓，精神
      意識陷於混亂，且昏沉嗜睡，明顯書寫困難，如何使用電
      腦繕打文字甚至手寫遺囑？足見109年3月22日電腦繕打之
      遺囑及同月26日之手寫遺囑，絕非被繼承人丁○○所為；再
      者，被繼承人丁○○所留遺產價值甚高，然前後3份遺囑文
      書內容卻差異甚大（第1份遺囑稱要事先分配財產贈與原
      告並終止與原告之收養關係；第2份遺囑則全未提及贈與
      原告財產及終止收養關係之事，且表示全部財產給被告丙○○；第3份代筆遺囑亦同樣未提及贈與原告財產及終止收
      養關係之事，卻表示財產要保留特留分給原告及被告甲○○
      ，而非全部財產都給被告丙○○），短短數日內竟反覆若此
      ，殊難想像係由一正常精神狀態、理性思考者所為。而被
      告丙○○就上開3份遺囑內容均可獲得遠多於其應繼分之龐
      大財產利益，兼以上開3份遺囑均係在排除原告參與之情
      況下作成，堪信系爭代筆遺囑實係被告丙○○利用被繼承人
      丁○○處於精神障礙、精神錯亂中，不能辨識其意思表示效
      果之情況下，主導被繼承人丁○○作成有利於己之遺囑。倘
      被告就原告此部分主張之事實（即被繼承人丁○○作成系爭
      代筆遺囑時不具有完整意思能力，已病入膏肓且處於精神
      障礙、精神錯亂），抗辯原告主張不實而提出反對之主張
      ，則被告就其反對之主張亦應負證明之責，此為民事舉證
      責任分配之原則。
（三）系爭代筆遺囑存有諸多未符合民法第1194條法定方式製作
      之重大瑕疵，應屬無效，茲析述如下：
　　⒈系爭代筆遺囑之見證人裘佩恩律師是應被告丙○○之邀約而
      到場見證，見證人蘇泓達律師、戊○○則是由其僱用人即裘
      佩恩律師指定，均非由遺囑人丁○○指定，此從被告提出如
      被證1所示之109年3月31日代筆遺囑錄影光碟內容，可知
      當天代筆人兼見證人裘佩恩律師僅有就遺囑分配內容及遺
      囑執行人由被告丙○○擔任乙節詢問遺囑人丁○○，隨後由裘
      佩恩律師將筆記內容複述一遍，與遺囑人丁○○確認有無錯
      誤，即由被告丙○○將代筆遺囑2份交由遺囑人丁○○簽名，
      既未詢問遺囑人丁○○是否指定見證人，遺囑人丁○○亦未表
      示同意裘佩恩律師、蘇泓達律師、戊○○擔任其遺囑見證人
      ，觀諸系爭代筆遺囑之全文內容，亦未見有何遺囑人丁○○
      指定或同意由裘佩恩、蘇泓達、戊○○擔任遺囑見證人之記
      載文句，綜上堪認系爭代筆遺囑之代筆人兼見證人裘佩恩
      律師是由被告丙○○指定，見證人蘇泓達律師、戊○○則是由
      裘佩恩所指定，該3人均非經遺囑人丁○○所指定之遺囑見
      證人，系爭代筆遺囑不符合民法第1194條之法定形式，依
      民法第73條前段規定，應屬無效。
　　⒉遍稽109年3月31日代筆遺囑錄影光碟內容，裘佩恩律師僅
      有將筆記內容複述一遍，與遺囑人丁○○確認有無錯誤，並
      未見有經過踐行說明、解釋筆記遺囑內容之「講解」程序
      ，是證人裘佩恩律師、蘇泓達律師就此部分之證詞已明顯
      與錄影內容不符，難認可採。而系爭代筆遺囑既未經踐行
      說明、解釋筆記遺囑內容之「講解」程序，即與民法第11
      94條所定法定要式不符，應屬無效。
　　⒊系爭代筆遺囑內容係由裘佩恩律師根據被告丙○○之意思而
      事先擬妥草稿，並非由遺囑人丁○○先指定裘佩恩律師、蘇
      泓達律師、戊○○為見證人後，再於全體見證人面前口述遺
      囑意旨，由裘佩恩律師據以筆記而成，明顯不符合民法第
      1194條所定法定方式，已難認合法。且於裘佩恩律師詢問
      被繼承人丁○○遺囑內容時，被繼承人丁○○僅能以簡單之詞
      句應答，未能以清楚完整之語句連續陳述，甚至就遺囑第
      2點內容為何，被繼承人丁○○明顯不知如何陳述而沈默以
      對，裘佩恩律師見狀乃主動暗示詢問被繼承人丁○○欲選任
      何人為遺囑執行人，經被繼承人丁○○回答後，裘佩恩律師
      詢問遺囑內容是否為這二點，被繼承人丁○○又再次沈默不
      語，由此以觀，被繼承人丁○○究有無完整口述之能力、系
      爭代筆遺囑內容是否確實出於被繼承人丁○○之真意，洵非
      無疑。此外，被繼承人丁○○就遺囑第1點內容係回覆稱「
      第1點是保留特留分以外」、「全部遺產都給長子」等語
      ，就遺囑第2點內容則是裘佩恩律師詢問欲選任何人為遺
      囑執行人時，被繼承人丁○○回答稱「遺囑執行人是丙○○」
      ，然觀系爭代筆遺囑記載內容為：「一、本遺囑指定由長
      子丙○○為遺囑執行人，身後事由本人遺產支用，剩下所餘
      依法分配於各繼承人，並指定長子丙○○辦理治喪事宜。二
      、指定配偶甲○○、養子乙○○之繼承權利，各為本人遺產之
      六分之一。其餘全部由長子丙○○單獨繼承。」，不僅與被
      繼承人丁○○口述遺囑內容順序不符，其中諸多記載內容亦
      未見被繼承人丁○○親自口述，益徵系爭代筆遺囑係代筆人
      事先擬妥，並非當場書立，且係代筆人依據被告丙○○所轉
      達之意思而預先書立，並非完全依立遺囑人本身當場口述
      內容而為，不符合民法第1194條所定方式，依民法第73條
      規定，應認系爭代筆遺囑無效。
（四）並聲明：如主文第1項所示。
二、被告則以：
（一）被告所提原證4之病歷資料不完整亦不連續，如本院欲採
      為對被告不利之認定，應函詢完整之記錄始足為採證基礎
      。又原告固提出109年3月23日、同年4月12日之病歷記載
      ，然無從證明原告所主張，查109年3月23日被繼承人丁○○
      因身體不適，凌晨3點23分到奇美醫院急診，之後轉住院
      治療，接受治療後在同年月25日出院，僅在急診時發生「
      昏迷指數評估結果為混亂」（見本院重家繼訴字卷第149
      頁），其後別無，實無從以急診時短暫片段，推論其後丁○○之意識情形。又被繼承人丁○○於109年3月23日8點41分
      轉住院後至109年3月25日出院期間，也記載：「自理能力
      有限，有一半以上的清醒時間須躺在床上或坐在椅子上。
      」等語（見本院重家繼訴字卷第141頁），顯見即便被繼
      承人丁○○於住院期間，也無原告所稱之精神錯亂，更無從
      推論出院後數日，其於109年3月31日製作系爭代筆遺囑時
      之意識有何問題。況裘佩恩律師於109年3月31日製作系爭
      代筆遺囑時，亦有確認被繼承人丁○○意思表示沒有問題、
      意思清楚，此從製作系爭代筆遺囑之錄影光碟中亦可知被
      繼承人丁○○意識清楚，可與代筆人裘佩恩律師對話、應答
      ，另一見證人戊○○將系爭代筆遺囑交給丁○○簽名時，丁○○
      甚至還主動詢問是在何處簽名，顯無原告所稱民法第75條
      後段情形。
（二）遺囑人丁○○同意由裘佩恩律師、蘇泓達律師及戊○○協助完
      成系爭代筆遺囑，且內容確實為代筆人裘佩恩依照丁○○所
      述後製作，製作後代筆人裘佩恩律師也向被繼承人丁○○講
      解，符合民法第1194條之要件：
    ⒈系爭代筆遺囑製作之源起，係因被告丙○○持原證6被繼承人
      丁○○於109年3月26日所書遺囑諮詢裘佩恩律師，經裘佩恩
      律師告知該自書遺囑違反特留分規定，故被繼承人丁○○決
      定囑請丙○○代為與裘佩恩相約，由裘佩恩律師為被繼承人
      丁○○製作代筆遺囑，被繼承人丁○○並囑請裘佩恩律師依民
      法1194條代筆遺囑規定，為遺囑人覓妥遺囑見證人到場，
      使遺囑人指定各該到場之人擔任代筆遺囑見證人，故109
      年3月31日到場之蘇泓達律師、戊○○，雖係裘佩恩律師事
      務所之員工，並與裘佩恩律師偕同前往，但確實是由遺囑
      人即被繼承人丁○○所指定之遺囑見證人。109年3月31日當
      日裘佩恩律師等人到場，目的就是為了要製作代筆遺囑，
      包括代筆人及見證人共3人，見證人等人若非經被繼承人
      丁○○應允並指定，被繼承人丁○○豈會容允他們在場？從戊○○之證述及錄影光碟內容，丁○○明確知悉當日在場與裘佩
      恩律師共同前往之人，就是要為其完成製作1份保留特留
      分之代筆遺囑，從而擔任其遺囑見證者，符合由遺囑人指
      定之要件至明，此與原告所舉各種奇怪情形完全不同。
　  ⒉製作系爭代筆遺囑時，先由遺囑人丁○○向裘佩恩律師「口
      述遺囑意旨」，表明要保留特留分及指定被告丙○○為遺囑
      執行人後，裘佩恩律師在房間樓下使用電腦修改內容、列
      印出來後，再持系爭代筆遺囑向被繼承人丁○○宣讀並講解
      遺囑內容，經被繼承人丁○○答稱：「對」，最後裘佩恩律
      師再次詢問代筆遺囑之意思有無問題，被繼承人丁○○也答
      稱：「沒問題」，符合民法第1194條規定之要件。
    ⒊系爭代筆遺囑記載：「身後事由本人遺產之用，剩下所餘
      依法分配於各繼承人，並指定長子丙○○辦理治喪事宜」之
      內容，雖未經錄影於遺囑人丁○○口述部分，然裘佩恩律師
      有向遺囑人丁○○確認代筆遺囑內容無誤（見被證1、2之檔
      案IMG_4236檔案及譯文第1、2句，本院重家繼訴字卷第35
      7頁），均符合遺囑人丁○○本意，應無系爭代筆遺囑非依
      遺囑人丁○○口述意思所為之情形。又遺囑人丁○○明確表示
      保留特留分外，其餘遺產給被告丙○○，並指定被告丙○○為
      遺囑執行人，而有關喪葬儀式由何人負責，與遺產分配無
      涉，不影響遺囑之成立及其有效性，且喪葬費用屬繼承費
      用，實際為埋葬該死亡者有所支出，依一般倫理價值觀念
      認屬必要者，應由遺產支付。是以前開喪葬儀式與費用負
      擔均與遺產分配無涉，與系爭代筆遺囑關於遺產如何分配
      ，於性質上可分，縱該部分涉違反民法第1194條爭議，然
      因除去該部分後，並不影響其餘部分之效力，依民法第11
      1條但書規定，系爭代筆遺囑仍為有效。
（三）並聲明：原告之訴駁回。　　　
三、得心證之理由：　　　　　　　　　　　　　　　    
（一）按代筆遺囑，由遺囑人指定三人以上之見證人，由遺囑人
      口述遺囑意旨，使見證人中之一人筆記、宣讀、講解，經
      遺囑人認可後，記明年、月、日，及代筆人之姓名，由見
      證人全體及遺囑人同行簽名，遺囑人不能簽名者，應按指
      印代之，民法第1194條定有明文。代筆遺囑未依此法定方
      式製作者，依民法第73條前段規定，自屬無效；又遺囑人
      同意特定之三人任見證人為代筆遺囑者，固與指定該三人
      任見證人為代筆遺囑無殊（最高法院107年度台上字第901
      號判決意旨參照），惟既係以遺囑人「同意」「特定之三
      人」任見證人取代由遺囑人自行指定見證人此法定要件，
      其「同意」之程度自應與「指定」相當，且「同意」之對
      象必須「特定」，應認遺囑人必須針對特定之人擔任其見
      證人表達同意之意思，故僅遺囑人對見證人在場未為反對
      之表示，尚不能謂遺囑人已同意由其擔任見證人。
（二）查由被告及裘佩恩律師所提出之錄影光碟及兩造所製作之
      譯文觀之，製作系爭代筆遺囑時，被繼承人丁○○對於裘佩
      恩律師向其表明要協助其製作代筆遺囑後，即開始向裘佩
      恩律師陳述其保留特留分以外之全部遺產均給長子丙○○，
      及指定由丙○○擔任遺囑執行人之意旨（見本院司家調字卷
      第119頁、重家繼訴字卷第51、127、357頁），固足認被
      繼承人丁○○有針對裘佩恩律師同意擔任其遺囑見證人；然
      就系爭代筆遺囑之其他2位遺囑見證人戊○○及蘇泓達律師
      部分，上開錄影光碟並未有紀錄渠等當時在場與被繼承人
      丁○○之互動情形，經本院通知證人戊○○、蘇泓達律師到院
      作證：
    ⒈證人戊○○具結證稱：「（問：你在見證當天，有無與被繼
      承人丁○○說話？說什麼話？）有簡單問候，告知他我要拍
      攝影片。（問：除了上開內容，還有講其他的嗎？）我印
      象最深刻是被繼承人丁○○不要任何東西給養子原告乙○○，
      他滿堅定的。然後聽到法律規定，他接受依照法律規定辦
      理。我有跟他講到繼承特留分的問題。（問：有無其他？
      ）其他沒有」等語（見本院重家繼訴字卷第59至60頁），
      固亦可認被繼承人丁○○知悉戊○○前來亦係為協助其製作遺
      囑，且由渠等有關於遺囑內容之交談，亦堪認被繼承人丁○○針對戊○○擔任其遺囑見證人有表達同意之意思。
    ⒉然由證人蘇泓達律師具結證稱：「（問：當天你為何會去
      當見證人？）證人裘佩恩律師是我老闆，他跟我說有這樣
      代筆遺囑，要我去當證人，我是員工，我聽老闆的話，他
      交辦工作。（問：你在當天見證時，是否有與被繼承人丁○○交談？交談內容為何？）我不記得」等語（見本院重家
      繼訴字卷第63頁），衡諸常情，蘇泓達律師當日係前往擔
      任被繼承人丁○○代筆遺囑之見證人，若與被繼承人丁○○有
      何互動，或被繼承人丁○○有表明同意由其擔任見證人之情
      形，自應有所記憶，蘇泓達律師就此完全未有印象，應認
      當場確無被繼承人丁○○針對蘇泓達律師表示同意由其擔任
      見證人之情形。
    ⒊總此，雖然由被繼承人丁○○於錄影中之表現，及證人戊○○
      之證述，足認其有同意由裘佩恩律師及戊○○擔任系爭代筆
      遺囑見證人之情形，但依上可知，被繼承人丁○○並未有同
      意由蘇泓達律師擔任系爭代筆遺囑見證人之表示，揆諸上
      開說明，系爭代筆遺囑未依法定方式製作，依民法第73條
      前段規定，自屬無效。
（三）被告雖辯稱：系爭代筆遺囑係被繼承人丁○○囑請被告丙○○
      代為與裘佩恩律師相約，由裘佩恩律師為被繼承人丁○○製
      作代筆遺囑，被繼承人丁○○並囑請裘佩恩律師依民法1194
      條代筆遺囑規定，為遺囑人覓妥遺囑見證人到場，使遺囑
      人指定各該到場之人擔任代筆遺囑見證人，故109年3月31
      日到場之蘇泓達律師、戊○○，雖係裘佩恩律師事務所之員
      工，並與裘佩恩律師偕同前往，但確實是由遺囑人即被繼
      承人丁○○所指定之遺囑見證人。109年3月31日當日裘佩恩
      律師等人到場，目的就是為了要製作代筆遺囑，包括代筆
      人及見證人共3人，見證人等人若非經被繼承人丁○○應允
      並指定，被繼承人丁○○豈會容允他們在場？從戊○○之證述
      及錄影光碟內容，丁○○明確知悉當日在場與裘佩恩共同前
      往之人，就是要為其完成製作1份保留特留分之代筆遺囑
      ，從而擔任其遺囑見證者，符合由遺囑人指定之要件至明
      ，此與原告所舉各種奇怪情形完全不同云云。惟由證人裘
      佩恩律師具結證稱：開始是被告丙○○拿1份被繼承人丁○○1
      09年3月26日自書遺囑與我討論其效力，我說可能有侵害
      特留分之情形，並跟被告丙○○解釋何謂特留分，被告丙○○
      表示要回去與被繼承人丁○○討論是否另外製作代筆遺囑以
      免爭議，之後打電話跟我約時間，請我到他們家製作代筆
      遺囑，為免爭議，被告丙○○有把以前被繼承人丁○○簽名的
      文件讓律師見證是被繼承人丁○○所簽等語（見本院重家繼
      訴字卷第66頁），可見向裘佩恩律師諮詢及與裘佩恩律師
      聯絡製作系爭代筆遺囑事宜之人均為被告丙○○，難以證明
      被告所稱「被繼承人丁○○有囑請被告丙○○代為與裘佩恩律
      師相約，由裘佩恩律師為被繼承人丁○○製作代筆遺囑，被
      繼承人丁○○並囑請裘佩恩律師依民法1194條代筆遺囑規定
      ，為遺囑人覓妥遺囑見證人到場，使遺囑人指定各該到場
      之人擔任代筆遺囑見證人」之事實存在，依上開事證反應
      認定製作系爭代筆遺囑事宜係由被告丙○○主導，本院自無
      從據此認裘佩恩律師、蘇泓達律師、戊○○是由遺囑人即被
      繼承人丁○○先行指定之遺囑見證人；又縱然被繼承人丁○○
      允許裘佩恩律師、蘇泓達律師、戊○○在場，亦與指定渠等
      為遺囑見證人有間，而由上述可知，本院復認為被繼承人
      丁○○並無同意由蘇泓達律師擔任其遺囑見證人之情形，是
      被告據此抗辯系爭代筆遺囑之製作符合法定方式，容無足
      採。
（四）被告雖另以：原告於詢問證人裘佩恩律師、蘇泓達律師及
      戊○○時並未詢問系爭遺囑見證人由何人指定之問題，對於
      該事實，應再通知上開證人訊問，而不應以推論方式為之
      云云。惟證人裘佩恩律師為受託製作系爭代筆遺囑之人，
      而證人蘇泓達律師及戊○○則為裘佩恩律師之員工，當日係
      應裘佩恩律師之指派前往，可知渠等之任務即係使系爭代
      筆遺囑之製作符合法定方式而有效，對於主張系爭代筆遺
      囑無效之原告而言，實屬敵性證人，故原告以逐步詢問上
      開證人製作系爭代筆遺囑經過情形之方式，建構其所主張
      系爭代筆遺囑製作不符合法定方式之事實，實屬探求真實
      所必須，若強求原告詢問渠等時直接詢問「系爭遺囑見證
      人由何人指定」之問題，反而難以釐清事實，故被告上開
      調查證據之聲請，自屬無據，應予駁回。
（五）又系爭代筆遺囑因於「由遺囑人指定三人以上之見證人」
      之法定方式要件即有未合，而使系爭代筆遺囑無效，本院
      自無再就原告其餘主張系爭代筆遺囑無效之事由一一贅述
      之必要，附此敘明。
四、綜上所述，被繼承人丁○○製作系爭代筆遺囑時，並未指定或
    同意蘇泓達律師為其見證人，故系爭代筆遺囑之作成並無由
    被繼承人丁○○指定三人以上之見證人，不符合民法第1194條
    之法定形式，依民法第73條前段規定，應屬無效。從而，原
    告起訴請求確認系爭代筆遺囑無效，為有理由，爰判決如主
    文第1項所示。
五、本件事證已明，兩造其餘攻擊防禦方法及所提證據，經斟酌
    後，核與本件之結論，不生影響，爰不一一論列，附此敘明
    。
六、訴訟費用負擔之依據：家事事件法第51條，民事訴訟法第78
    條。
中　　華　　民　　國　　111 　年　　6 　　月　　6 　　日
                  家事法庭  法  官  游育倫
以上正本係照原本作成。
如對本判決上訴須於判決送達後20日內向本院提出上訴狀(附具
繕本)，並應繳納上訴費用。
中　　華　　民　　國　　111 　年　　6 　　月　　6 　　日
                            書記官李鎧安